【裁判字號】    98,訴,1132
【裁判日期】    981123
【裁判案由】    損害賠償
【裁判全文】
臺灣臺北地方法院民事判決              98年度訴字第1132號
原      告  乙○○
被      告  三軍總醫院
法定代理人  于大雄
被      告  丙○○
            甲○○
前列三人共同
訴訟代理人  吳旭洲律師
            林譽恆律師
            李依蓉律師
上列當事人間損害賠償事件，本院於民國98年11月2日言詞辯論
終結，判決如下：
    主  文
原告之訴駁回。
訴訟費用由原告負擔。
    事 實 及 理 由
甲、程序事項：
    被告三軍總醫院之法定代理人前為朱紀宏，嗣於訴訟進行中
    ，變更為于大雄，原告於民國98年7月16日具狀聲明承受訴
    訟，核與民事訴訟法第170條規定相符，應予准許。
乙、實體方面：
壹、原告起訴主張：
    閩江營造有限公司（下稱閩江公司）曾於民國94年間向被告
    承攬「汀州院區綜合大樓一樓檢驗科及急診小兒科裝修工程
    」（下稱系爭裝修工程）及「醫院油漆粉刷勞務採購（下稱
    系爭勞務採購工程）等二項工程。詎閩江公司原負責人楊柳
    添於95年12月8日死亡，被告甲○○（即三軍總醫院汀州院
    區綜合大樓裝修工程之工程官，為現役軍人）明知訴外人汪
    君惠為楊柳添配偶之身份係擅向戶政事務所辦理結婚登記而
    取得，且閩江公司尚未辦畢負責人變更事宜，為完成系爭裝
    修工程，竟聯合訴外人王永清（即閩江公司之員工）、李炯
    煌（即津成消防工程有限公司之負責人）、汪君惠、劉書文
    盜蓋系爭工程設計師張偉幸、建築師劉書文、技術人員王基
    晉之印文於臺北市建築物室內裝修許可等私文書上，並使臺
    北市政府都市發展局之公務員登載不實，致汪君惠（於96年
    1月19日登記為閩江公司負責人，並以閩江公司96年4月24日
    閩字第0960424號函向被告三軍總醫院申請辦理負責人變更
    案，惟原告否認上開合法性）得以閩江公司之名義領取系爭
    工程之工程尾款。原告係閩江公司唯一合法股東，並為系爭
    工程實際參與者，相關工程保險、空污費、醫院安全隔離、
    醫院漏水、公共工程及國防部查驗，均由原告辦理，且汀州
    院區發生竊案當時，係原告支付費用另案施作電燈、緊急照
    明系統，而院區內非系爭工程之垃圾亦由原告付費協運，原
    告理應為上開工程款項之真正受領權人，原告因而向被告甲
    ○○請求暫緩系爭工程之發款事宜，卻遭被告甲○○拒絕、
    辱罵，並為上開行為致原告無法領得任何工程款項。嗣原告
    多次前往被告三軍總醫院交涉，被告丙○○（即三軍總醫院
    汀州院區之主任）竟袒護被告甲○○，拒絕提供任何不法文
    件予原告，亦使原告權益嚴重受損，爰依侵權行為、不當得
    利之法律關係，請求被告連帶賠償原告上開二項工程之尾款
    新台幣（下同）38萬6,823元等語。並聲明：被告三軍總醫
    院、甲○○、丙○○應連帶給付原告38萬6,823元（原告原
    另聲明：被告三軍總醫院、甲○○、丙○○應連帶給付原告
    11萬8,935元，惟此部分原告業已具狀撤回，本院已無為實
    體審究、裁判之必要，見本院卷第286頁）。
貳、被告抗辯：
一、被告與閩江公司間確曾簽訂國防大學國防醫學院三軍總醫院
    汀州院區綜合大樓一樓檢驗科及急診小兒科裝修工程契約及
    醫院油漆粉刷勞務採購決標記錄（下合稱系爭契約），由閩
    江公司於94年1月7日向被告承包系爭勞務採購工程，並於94
    年3月16日承包系爭裝修工程；然被告與原告個人間從未有
    任何契約關係，原告亦從未向被告承包任何工程。又有關系
    爭勞務採購工程，被告已於94年6月6日起辦理驗收作業共計
    13次，除因屢次驗收不合格，經閩江公司評估無能力再針對
    缺失部分進行改善，由負責人楊柳添於95年10月25日簽具切
    結書同意不再辦理後續驗收及請款相關作業之部分外，驗收
    合格部分，被告已依實際施作數量於94年6月、94年11月、9
    4年12月分別支付5、6月之粉刷工程款20萬0,115元、10、11
    月之粉刷工程款20萬4,527元、11、12月份粉刷工程款41萬
    2,358元，合計81萬6,950元，均已匯入閩江公司帳戶。而系
    爭裝修工程可分為三階段，第一階段工程於94年10月28日完
    工，於閩江公司按契約繳納逾期罰款26萬2,939元後，被告
    已將第一期工程款計320萬6,569元匯入當時閩江公司負責人
    林瑞玲開具之閩江公司帳戶內；第二、三階段於95年7月4日
    完工，並於95年8月15日完成驗收，然因閩江公司尚未取得
    室內裝修許可，故被告依約保留20％之工程款計38萬6,823
    元，待閩江公司完成辦理申請室內裝修使用許可後再行支付
    ，至於其餘款項計154萬7,292元，已於95年11月22日匯入當
    時閩江公司負責人楊柳添開具之閩江公司帳戶。嗣系爭裝修
    工程於96年4月13日取得臺北市建築物室內裝修許可，被告
    即於96年6月8日以集逕字第0960008996號函通知閩江公司派
    專人辦理前開工程尾款38萬6,823元請款事宜。然因閩江公
    司施工期間未依規定置放工程廢棄物及材料，經被告於95年
    6月14日院區巡檢時發現並要求立即改善，至95年6月18日尚
    未改善，違反被告三軍總醫院承攬商管理準則（下稱系爭準
    則）第22條、第44條、第45條之條款，應依同準則第63條處
    6萬元罰款；且閩江公司積欠訴外人豐緯空調設備有限公司
    （下稱豐緯公司）20萬7,888元，經臺灣士林地方法院以士
    院木97執吉字第2159號執行命令准許豐緯公司向被告收取20
    萬7,888元，被告並已依前開執行命令向豐緯公司支付該款
    項等情，前開工程尾款僅餘11萬8,935元（計算式：386,823
    －207,888－60,000＝118,935）。此外，被告復又先後接獲
    法務部行政執行署板橋行政執行處板執和97年營稅執專字第
    00083965號、第00000000號執行命令，分別在30萬7,514元
    、48萬1,491元範圍內扣押閩江公司對於被告之金錢債權（
    租金、工程款、押標金、保固金等），被告已不得將剩餘尾
    款11萬8,935元及履約保證金支付予閩江公司。綜上，被告
    均係依系爭工程契約及法院之執行命令辦理各階段工程付款
    事宜，並無任何不法情事可言。況原告既非閩江公司之負責
    人，又於96年1月10日將其名下閩江公司之所有出資額轉讓
    予汪君惠，已非閩江公司之股東，與閩江公司全然無關，當
    不得據此身份而向被告請求閩江公司之工程尾款，原告亦不
    因此而遭受任何之損害。
二、又原告誣指被告甲○○有圖利、偽造文書、違法撥款盜領、
    公然侮辱、幫助詐欺及洩漏原告暫緩撥工程款之請求等行為
    ，被告甲○○均否認之。且原告於提起本件訴訟後，又向本
    院提其98年訴字第1219號侵權行為損害賠償事件，主張被告
    甲○○有辱罵原告之行為，二案之原因事實相同，於該庭審
    理時，原告曾聲請傳喚證人劉國柱，其待證事實為被告甲○
    ○有辱罵之侵權行為，惟劉國柱於該庭證稱：「……原告（
    即本件原告）來的時候，工程官（即被告甲○○）只提了一
    句話，有事情的話，請你說清楚，沒事的話，請你離開。當
    時我並不認識原告，事後在士林地院出庭時才知道是原告」
    ，足證被告甲○○並無任何辱罵原告之侵權行為。而原告誣
    指被告甲○○有圖利、偽造文書、侵佔、盜領工程款等行為
    ，業經國防部高等軍事法院檢察署軍事檢察官為不起訴處分
    （98年度偵字第014號）確定，並可證被告甲○○確無原告
    所誣指之上開不法行為。另原告指摘被告丙○○拒絕交付文
    件予原告，使原告權益受損云云，被告丙○○亦否認之。況
    原告既非閩江公司負責人，又非閩江公司股東，被告丙○○
    對原告當無提供之義務，亦不因此造成原告權益受有損害等
    語，資為抗辯。並聲明：原告之訴駁回。
參、兩造不爭執之事項：
一、閩江公司曾於94年1月7日向被告承攬系爭勞務採購工程，及
    於94年3月16日承攬系爭裝修工程，當時公司負責人為訴外
    人林建興先生。而系爭裝修工程可分為三階段，第一階段工
    程於94年10月28日完工，於閩江公司按契約繳納逾期罰款26
    萬2,939元後，被告已將第一期工程款計320萬6,569元匯入
    當時閩江公司負責人林瑞玲（於94年8月25日變更為負責人
    ）開具之閩江公司帳戶內；第二、三階段於95年7月4日完工
    ，並於95年8月15日完成驗收，除被告保留20％之工程款計3
    8萬6,823元，待閩江公司完成辦理申請室內裝修使用許可後
    再行支付，其餘款項計154萬7,292元，已於95年11月22日匯
    入當時閩江公司負責人楊柳添（於95年8月24日變更為負責
    人）開具之閩江公司帳戶，有國防大學國防醫學院三軍總醫
    院汀州院區綜合大樓一樓檢驗科及急診小兒科裝修工程契約
    （案號：HJ94187P187PE)及醫院油漆粉刷勞務採購決標記錄
    （招標案號：IU94151P151PE）、工程結算驗收證明書、國
    防醫學院三軍總醫院96年2月6日集逕字第0960002197號函、
    三軍總醫院（能源設施部）彙辦結報表暨支出憑證黏存單（
    第1號）、閩江公司負責人楊柳添提供之公司帳戶存摺封面
    在卷可稽（見本院卷第67-79、83-86頁）。
二、有關工程尾款38萬6,823元部分，因被告以閩江公司施工期
    間未依規定置放工程廢棄物及材料為由，依系爭準則第63條
    罰款閩江公司6萬元，以及閩江公司積欠豐緯公司20萬7,888
    元，經臺灣士林地方法院以士院木97執吉字第2159號執行命
    令准許豐緯公司向被告收取20萬7,888元等情，前開工程尾
    款僅餘11萬8,935元。然就此部分餘款，被告復又先後接獲
    法務部行政執行署板橋行政執行處板執和97年營稅執專字第
    00083965號及板執和97年營所稅執專字第00000000號執行命
    令，分別在30萬7,514元、48萬1,491元範圍內扣押閩江公司
    對於被告之金錢債權（租金、工程款、押標金、保固金等）
    ，有國防醫學院三軍總醫院彙辦結報表暨支出憑證黏存單（
    第1號）、國防醫學院三軍總醫院（函）稿及其檢附照片八
    幀、上開執行命令在卷可稽（見本院卷第88-93、133頁）。
肆、得心證之理由：
一、本件原告起訴主張閩江公司曾於94年1月7日向被告承攬系爭
    勞務採購工程，及於94年3月16日承攬系爭裝修工程等事實
    ，有國防大學國防醫學院三軍總醫院汀州院區綜合大樓一樓
    檢驗科及急診小兒科裝修工程契約（案號：HJ94187P187PE)
    、醫院油漆粉刷勞務採購決標記錄（招標案號：IU94151P15
    1PE）、工程結算驗收證明書、國防醫學院三軍總醫院96年2
    月6日集逕字第0960002197號函、三軍總醫院（能源設施部
    ）彙辦結報表暨支出憑證黏存單（第1號）、閩江公司負責
    人楊柳添提供之公司帳戶存摺封面、國防醫學院三軍總醫院
    彙辦結報表暨支出憑證黏存單（第1號）、國防醫學院三軍
    總醫院（函）稿及其檢附照片八幀、臺灣士林地方法院97年
    2月1日士院木97執吉字第2159號執行命令、法務部行政執行
    署板橋行政執行處板執和97年營稅執專字第00083965號及板
    執和97年營所稅執專字第00000000號執行命令（均影本）等
    件為證（見本院卷第67-79、83-86、88-93、133頁），且為
    被告所不爭執，故上開原告主張之事實，自堪信為真實。
二、原告又主張楊柳添於95年12月7日死亡後，其係閩江公司唯
    一合法股東，並為系爭工程實際參與者，詎被告甲○○明知
    汪君惠假藉不實婚姻之名詐騙，卻仍將工程尾款交由汪君惠
    領取，而被告丙○○係被告三軍總醫院之主任，竟袒護被告
    甲○○，拒絕提供不法文件予原告，使原告權益受損，故被
    告等應連帶對原告負損害賠償責任等語；被告則以前揭情辭
    置辯，因此，本件應審究之爭點即為：被告辦理工程尾款付
    款事宜，是否合於法律及系爭工程契約之約定？茲審究如下
    ：
(一)、查，系爭裝修工程之第二、三階段於95年7月4日完工，並於
    95年8月15日完成驗收後，因閩江公司尚未辦理申請室內裝
    修使用許可，依契約約定閩江公司僅得先取得80％工程款，
    閩江公司即於95年9月11日開立154萬7,292元之統一發票交
    予被告三軍總醫院，該院遂於95年10月20日依程序呈報工程
    款項結報資料，彙辦該院主計室及監察官等承辦人確認結報
    款項為154萬7,292元無訛，並於95年11月22日經該院副院長
    汪志雄核批可後，因辦理所需資料複印存查作業，始於95年
    12月12日匯入閩江公司指定之銀行之「閩江營造有限公司楊
    柳添」帳戶，此有三軍總醫院（能源設施部）95年10月20日
    彙辦結報表暨支出憑證黏存單（第1號）、閩江公司負責人
    楊柳添提供之公司帳戶存摺封面在卷可稽（見本院卷第85-
    86頁）。被告三軍總醫院匯款入閩江公司帳戶之時間雖在時
    任閩江公司負責人楊柳添於95年12月8日死亡之後，惟被告
    三軍總醫院結報匯款均依楊柳添生前所開具之發票及指定匯
    款帳戶資料辦理，並無任何違反系爭工程契約之行為，應屬
    可採。
(二)、另尚餘20％工程款計38萬6,823元，承辦人即被告甲○○雖
    曾以國防醫學院三軍總醫院96年6月8日集徑字第0960008996
    號函通知閩江公司：「本案工程已於96年4月13日取得臺北
    市建築物室內裝修許可，請貴公司於文到10日內依約派專人
    至本院辦理第二階段工程尾款請款事宜。」等情（見本院卷
    第87頁）。惟查，在閩江公司領款前，臺灣士林地方法院已
    於96年5月31日以士院鎮96執全字第983號執行命令扣押閩江
    公司對被告三軍總醫院之工程款債權20萬7,888元在案，復
    於97年2月1日以士院木97執字第2159號執行命令准許債權人
    豐緯公司向被告三軍總醫院收取該款項，被告三軍總醫院既
    未於法定期間內聲明異議，自應受上開執行命令之拘束（強
    制執行法第115條、119條參照）。又被告三軍總醫院對於系
    爭裝修工程之施工作業及環境維護，於履約要求已明白告知
    該院安全衛生相關規範，如有危及公共安全之虞，應立即改
    善，否則違反系爭準則第44條：「凡作業所剩之物料及拆除
    產生之廢料，應依本院監工人員指示放置於適當地點。」、
    第45條：「在承攬工作完成後，對於工作場所及附近因作業
    而產生之廢物殘屑、雜物垃圾及土石，應負責清理乾淨，並
    依相關法令規定清運清除。」等約定。惟閩江公司於該案施
    工期間，並未依規定置放工程廢棄物及材料，有照片八幀可
    證，經被告三軍總醫院之監工人員於95年6月14日院區巡檢
    時發現並要求立即改善，至95年6月18日尚未改善，已違反
    系爭準則第44條、第45條之約定，被告三軍總醫院因而依同
    準則第63條約定，對閩江公司罰款6萬元，自非無據。據此
    ，被告三軍總醫院於97年6月9日依前開執行命令向豐緯公司
    支付20萬7,888元，有國防醫學院三軍總醫院97年5月27日彙
    辦結報表暨支出憑證黏存單（第1號）、豐緯公司開立之統
    一發票、合作金庫銀行匯款申請書回條聯(二)足稽（見本院卷
    第88-90頁反面），並依約將閩江公司6萬元罰款列入工程結
    報相關規定核算結報後，被告三軍總醫院應支付之工程尾款
    僅餘11萬8,935元（計算式：386,823－207,888－60,000＝
    118,935）。
(三)、又查，在閩江公司領取工程剩餘款11萬8,935元前，被告三
    軍總醫院復又接獲法務部行政執行署板橋行政執行處97年10
    月30日板執和97年營稅執專字第00083965號、97年12月4日
    板執和97年營所稅執專字第00000000號執行命令，分別禁止
    閩江公司在債權金額30萬7,514元、48萬1,491元之範圍內，
    收取對被告三軍總醫院之金錢債權（租金、工程款、押標金
    、保固金等）或為其他處分，被告三軍總醫院亦不得對閩江
    公司清償。因上開扣押命令業於送達被告三軍總醫院時即已
    發生效力，則被告三軍總醫院於前開扣押執行命令效力存續
    期間內，依上揭規定，就剩餘款項未支付予閩江公司合法負
    責人，難認於法有違。此外，原告復未舉證證明被告甲○○
    、丙○○各有「圖利、偽造文書、違法撥款盜領、公然侮辱
    、幫助詐欺、洩漏原告暫緩撥工程款之請求」、「袒護被告
    甲○○，拒絕提供不法文件予原告」之行為暨上開行為對其
    如何造成無法領取工程餘款之損失，則此部分空言主張，亦
    非可採。遑論，依公司登記資料所示，閩江公司之負責人並
    非原告，且原告自96年1月10日起已非閩江公司股東，而不
    得行使閩江公司股東權利，自無從據此身份請求被告將閩江
    公司之工程尾款給付予原告，併此指明。
三、綜上所述，被告等人確係按系爭工程契約及法院之執行命令
    給付工程款，並無原告指稱之不法情事。從而，原告依侵權
    行為、不當得利之法律關係，請求被告應連帶給付原告38萬
    6,823元，為無理由，應予駁回。
伍、本件事證已臻明確，兩造其餘攻擊防禦方法，核與本件判決
    結果無影響，無庸逐一論述，併此敘明。
陸、據上論結，本件原告之訴為無理由，依民事訴訟法第78條規
    定，判決如主文。
中    華    民    國    98    年    11    月    23    日
                  民事第一庭    法  官  楊晉佳
以上正本係照原本作成。
如對本判決上訴，須於判決送達後20日內向本院提出上訴狀。
中    華    民    國    98    年    11    月    23    日
                                書記官  蘇炫綺

司法院資訊處製作；財團法人民間司法改革基金會備份。
